【裁判字號】    98,婚,125
【裁判日期】    980728
【裁判案由】    確認婚姻不成立
【裁判全文】
臺灣士林地方法院民事判決
原      告  乙○○
被      告  甲○○
訴訟代理人  張樹萱律師
上列當事人間請求確認婚姻關係不成立事件，本院於民國98年7
月14日言詞辯論終結，判決如下：
    主  文
原告之訴駁回。
訴訟費用由原告負擔。
    事實及理由
一、原告起訴主張：
  一兩造原於民國82年1 月10日結婚，嗣於92年3月21 日兩願離
    婚，然雙方復於92年4 月16日在未經舉行公開之結婚儀式之
    情況下，直接填寫結婚證書，並前往戶政事務所辦理結婚登
    記，結婚證書上主婚人係由原告父親余欽華簽名蓋章，證婚
    人黃宗炎、介紹人黃鳳英當時皆不在現場，黃宗炎及黃鳳英
    之簽名蓋章，皆是被告事後辦妥，原告並未與黃宗炎、黃鳳
    英接觸。由此可知，兩造再婚之婚姻確實未舉行公開儀式，
    更無二人以上證人之存在，前開結婚程序自不符合97年5 月
    23日修正施行前之民法第98 2條規定之結婚要件，是兩造間
    之婚姻關係應不成立甚明，為此提起本件確認訴訟。
  二對被告答辯所為之陳述：兩造於92年3 月21日辦理離婚，當
    時原告之母龔昭因中風無法簽名，原告之父余欽華視力不好
    ，所以由原告代為簽名，並由原告拿余欽華、龔昭的章蓋在
    離婚協議書上，兩造並持離婚協議書辦理離婚登記。當時離
    婚協議書係於離婚當天即92年3 月21日上午在台北縣汐止市
    ○○街6 巷1 弄7 號3 樓原告父母親家中所簽立，當時有原
    告父母及兩造在場，當時兩造皆有同意離婚，且有簽立離婚
    協議書，並辦理離婚登記，故兩造離婚應屬有效等語。
  三綜上，爰為起訴聲明如下：(1)確認原告與被告間之婚姻關係
    不成立。(2)訴訟費用由被告負擔。
二、被告則辯稱：
  一兩造於92年4 月16日再次登記結婚時，確未舉行公開儀式，
    但兩造於92年3 月21日辦理兩願離婚時，也只有持離婚協議
    書至戶政機關辦理離婚登記，事實上離婚協議書上證人余欽
    華及龔昭都是原告自己所簽，並未在場見聞。蓋兩造婚後於
    91、92年間在發生爭吵時，原告曾拿出市售之制式離婚協議
    書，書寫相關內容後，被告即在上面簽名，並將該協議書交
    付原告，但當時並沒有原告父母余欽華、龔昭之簽名，迄至
    92年3 月21日當天，原告要脅被告說不再給付扶養費，且強
    拉被告去戶政事務所，並拿出被告前於91、92 年 間曾簽名
    之離婚協議書辦理離婚登記，始發現該份協議書上係填載原
    告父母余欽華、龔昭為二名證人，但二人簽名之筆跡均為原
    告所簽，原告父母余欽華、龔昭實際上並未見證兩造有離婚
    之意思，事後亦未與被告碰面，詢問被告有無離婚之意思。
  二本件離婚協議書之簽署既無二人以上之證人在場見證，應不
    符合民法第1050條之離婚形式要件，故兩造92年3 月21日離
    婚係屬無效，則兩造自82年1 月10日結婚迄今，婚姻關係並
    未合法解消，目前兩造間婚姻關係仍存續中，原告主張兩造
    於92年4 月16日因未舉行公開儀式，不符合修正前民法第98
    2 條之結婚形式要件，兩造間婚姻關係應不成立云云，自無
    再予審酌認定之必要，爰為答辯聲明為：(1)原告之訴駁回。
    (2)訴訟費用由原告負擔。
三、按確認法律關係之訴，非原告有即受確認判決之法律上利益
    者，不得提起，民事訴訟法第247 條第1 項前段定有明文。
    而所謂即受確認判決之法律上利益，係指因法律關係之存否
    不明確，致原告在私法上之地位有受侵害之危險，而此項危
    險得以對於被告之確認判決除去之者而言，故確認法律關係
    成立或不成立之訴，苟具備前開要件，即得謂有即受確認判
    決之法律上利益，最高法院42年度台上字第1031號判例意旨
    可供參酌。本件兩造既已辦理結婚登記，有戶籍謄本附卷可
    稽，依法應推定兩造業已結婚，而有婚姻關係存在，且在未
    有反證推翻兩造之婚姻關係前，兩造間之婚姻關係仍繼續存
    在。惟原告既起訴主張兩造於92年4 月16日再次結婚時並未
    舉行公開結婚儀式，應不符合民法第982 條之結婚形式要件
    ，故兩造間之婚姻關係應不成立。被告則辯稱：兩造前於82
    年1 月10日結婚，嗣於92年3 月21日雖持離婚協議書前往戶
    政機關辦妥兩願離婚登記，惟因離婚證人余欽華、龔昭均未
    在場見證，並未具備兩人以上證人之形式要件，離婚應屬無
    效，故兩造間之婚姻關係應仍存在。是以兩造間之婚姻關係
    存否既不明確，而此不安之狀態得以確認判決除去之，原告
    提起本件確認訴訟，應認有即受確認判決之法律上利益，合
    先敘明。
四、本件兩造前於民國82年1 月10日結婚，嗣於92年3 月21日持
    卷附之兩願離婚書向戶政機關辦理離婚登記，復於92年4 月
    17日以載有兩造於92年4 月16日在自宅舉行結婚典禮之結婚
    證書，持向戶政機關辦理結婚登記之事實，此為兩造所不爭
    執，並有戶籍謄本、臺北縣汐止市戶政事務所98年5 月20日
    北縣汐戶字第0980003206號函附之92年3 月21日離婚協議書
    、92年4 月16日結婚證書在卷可稽，自堪信為真正。
五、兩造於92年4 月16日再次結婚，是否因不符合修正前民法第
    982 條第1 項所定結婚形式要件而不成立？
  一按結婚應有公開儀式及二人以上之證人；結婚不具備第982
    條第1 項之方式者，無效。修正前民法第982 條第1 項、第
    988 條第1 款分別定有明文。而所謂公開儀式，係指依一般
    社會觀念認為結婚之儀式，為不特定之多數人可以共見共聞
    者而言，至於書立結婚證書及辦理戶籍登記，均非結婚要件
    。另民法第982 條第2 項規定：「經依戶籍法為結婚登記者
    ，推定其已結婚。」係為避免公開儀式在舉證上之困難，凡
    結婚當事人依戶籍法為結婚之登記者，推定其已結婚而已，
    並非以戶籍登記為結婚之生效要件，若有證據以資證明其未
    有公開之儀式及二人以上證人之法定結婚要件時，非不得推
    翻其推定，最高法院80年度台上字第2514號、84年度台上字
    第829 號判決意旨可供參酌。本件兩造雖於92年4 月16日持
    卷附之結婚證書前往戶政機關辦理結婚登記，依修正前民法
    第982 條第2 項之規定推定其已結婚。惟原告既主張兩造於
    92年4 月16日結婚當時，未有結婚之公開儀式及二人以上之
    證人見證，故兩造縱已為結婚登記，仍應審查兩造於92年4
    月16日再次結婚時是否因不符合修正前民法第982 條第1 項
    所定結婚形式要件而不成立？
  二查原告已到庭陳明：兩造於92年4 月16日確未在自宅舉行公
    開之結婚儀式，亦未有二人以上之證人在場見證，結婚證書
    上主婚人係由原告父親余欽華簽名蓋章，證婚人黃宗炎、介
    紹人黃鳳英當時皆未在場見證等語在卷。而被告亦不否認此
    情，並稱：兩造於92年4 月16日確未舉行結婚公開儀式等語
    無誤。又證人即原告之父余欽華亦到庭證稱：「（問：92年
    4 月16日兩造有無在家中舉行結婚典禮？）沒有。」、「（
    問：為何在結婚證書上簽名並蓋印章？）簽名是我兒子簽的
    ，我沒有讀書我不會簽名，印章是何人所蓋我忘記了。」（
    見本院98年6 月16日言詞辯論筆錄）等語明確，可見原告主
    張兩造未於92年4 月16日在自宅舉行公開之結婚儀式，亦未
    有二人以上之證人在場見證等情非虛，堪信為真正。
  三綜上，兩造雖於92年4 月17日持卷附之結婚證書向戶政機關
    辦妥結婚登記，惟兩造於92年4 月16日既未舉行結婚之公開
    儀式，該次婚姻顯不合於修正前民法第982 條第1 項所定之
    形式要件，堪認兩造於92年4 月16日所為之後婚應不成立，
    至為明確。
六、兩造前於82年1 月10日結婚，則兩造間之婚姻關係是否因雙
    方於92年3 月21日所為之兩願離婚無效而現仍存續中？
  一原告雖主張兩造於92年4 月16日之後婚因欠缺公開結婚儀式
    及二人以上證人在場見證而不成立，並經本院認定屬實，已
    如前述。惟被告已辯稱：兩造前於82年1 月10日結婚，而雙
    方嗣於92年3 月21日兩願離婚時，並無二人以上之證人在場
    見證，應不符合民法第1050條之離婚形式要件，故兩造於92
    年3 月21日所為之兩願離婚應屬無效，故不論兩造嗣於92年
    4 月16日再次結婚是否因不符合修正前民法第982 條第1 項
    法定要件而不成立，兩造間之婚姻關係應仍存續中等語。是
    以本院應審究者為兩造於92年3 月21日所為之兩願離婚，是
    否符合民法第1050條所定兩願離婚之形式要件。
  二本件被告辯稱：上揭兩願離婚書上雖有證人余欽華、龔昭之
    簽名蓋章，然余欽華、龔昭之簽名蓋章均係原告所為，余欽
    華、龔昭並未在場親自見聞兩造確有離婚之意思等情，業據
    提出兩願離婚書為證。又原告雖不否認兩造於92年3 月21日
    辦理兩願離婚當時，離婚協議書上余欽華、龔昭之簽名蓋章
    均係其所為等情為真正，惟稱：兩造於92年3 月21日離婚當
    時均有離婚之真意，離婚協議書係於92年3 月21日上午在台
    北縣汐止市○○街6 巷1 弄7 號3 樓原告父母親家中所簽立
    ，當時有原告父母及兩造在場，事後並已辦妥離婚登記，故
    認兩造於92年3 月21日所為兩願離婚應已生效云云。
  三經查，證人即離婚證人余欽華雖到庭證稱：「（問：（提示
    離婚協議書）余欽華的簽名是由何人簽名及蓋章？）當時我
    視力不好，所以由我兒子幫我代填姓名，我把印章交由我兒
    子蓋章。」、「（問：是在何處簽立該份離婚協議書？）忘
    記在何處簽立。」、「（問：你簽離婚協議書當時有何人在
    場？）忘記了。」等語在卷（見本院98年6 月16日言詞辯論
    筆錄）。又證人即離婚證人龔昭亦到庭證稱：「（問：是否
    認識字？）不認識字，我也不會寫字。」、「（問：（提示
    92年3 月21日離婚協議書）是何人所簽名蓋章？）是我兒子
    寫的，我兒子蓋章的，因為原告說他要和被告甲○○結婚。
    」、「（問：原告代簽你的名字蓋你的章時，你人在何處？
    ）我在原告身邊。」、「（問：當時有無其他人在場？）只
    有我先生、我和原告在場，沒有別人在場。」、「（問：是
    否有同意原告在協議書上面簽你的名、蓋你的章？）原告說
    他要和被告甲○○結婚，要我拿印章給他蓋，兩造說要和好
    ，我就同意。」、「（問：當天你是在結婚證書上或是在離
    婚協議書上簽名是否清楚？）我不知道我是簽何份文書。」
    、「（問：原告當時向你說要和被告甲○○結婚，還是說要
    和甲○○離婚，才徵得你同意要求你在上面簽名蓋章？）我
    不知道。」、「（問：你在授權原告簽名蓋章後，事後是否
    再問被告甲○○的意見？）沒有。」、「（問：（提示離婚
    協議書）是否有看過此份離婚協議書？）沒有，我不認識字
    。」等語在卷（見本院98年7 月14日言詞辯論筆錄）。衡情
    證人余欽華、龔昭係原告之父母，彼此間為骨肉至親，難免
    曲詞為有利於原告之證詞，故其等所述之證詞是否可採，已
    非無疑。又縱認證人余欽華有授權原告代其在上述離婚協議
    書上簽名蓋章，然其對於上述離婚協議書係在何處簽立、被
    告是否在場等情，皆已無法正確記憶，則證人余欽華是否確
    實親自見聞兩造有離婚之真意，洵值存疑。另證人龔昭已到
    庭證述：伊因原告表示要與被告甲○○結婚，兩造說要和好
    ，故同意原告代為簽名並蓋章，伊當時並不知道其係簽署結
    婚證書或離婚協議書，並未見過卷附之離婚協議書等語。可
    知證人龔昭僅依原告之片面陳述，甚至誤解兩造當時係要辦
    理結婚之意，即授權原告在上述兩願離婚書代其簽名蓋章，
    且其對於授權原告簽名蓋章之文件究係結婚證書或離婚協議
    書亦無法確認；況證人龔昭已表明其授權原告代其簽名、蓋
    章當時，僅有其與原告、證人余欽華在場，被告甲○○並不
    在場，且其事後亦未曾詢問被告甲○○是否確有離婚之真意
    ，則證人龔昭於92年3 月21日當時顯未親身見聞兩造間有離
    婚之意思，至為明確。則被告所辯：92年3 月21日兩願離婚
    當時並無二人以上之證人在場見證，離婚證人亦未親身見聞
    被告確有離婚之意思等情，應堪信為真正。
  四按兩願離婚應以書面為之，並應有二人以上證人之簽名，此
    為民法第1050條所規定之方式，夫妻間雖有離婚之合意，如
    未依此方式為之，依民法第73條之規定自屬無效。又民法第
    1050條所謂二人以上證人之簽名，固不限於作成離婚證書時
    為之，亦不限於協議離婚時在場之人，始得為證人，然究難
    謂非親見或親聞雙方當事人確有離婚真意之人，亦得為證人
    ，最高法院68年台上字第3792號判例意旨可供參照。本件兩
    造前於82年1 月10日結婚，嗣於92年3 月21日雖持上述兩願
    離婚書向戶政機關辦理離婚登記，縱認兩造於離婚當時確有
    離婚之合意，惟離婚證人龔昭既未親見或親聞兩造均有離婚
    之真意，依照上述規定及判例意旨，本件兩造於92年3 月21
    日所為兩願離婚核與應有二人以上證人之簽名之要件不符，
    是兩造縱於92年3 月21日持兩願離婚書向戶政機關辦妥離婚
    登記，亦不生兩願離婚之效力，從而兩造於82年1 月10日結
    婚而成立之婚姻關係應仍有效存在。
七、綜上所述，原告雖主張兩造於92年4 月16日再次結婚，因欠
    缺修正前民法第982 條第1 項規定之法定要件而不成立，而
    訴請確認兩造間之婚姻關係不成立。惟本院既認兩造前於92
    年3 月21日所為之兩願離婚，因欠缺民法第1050條所定方式
    而屬無效，堪認兩造於82年1 月10日結婚而成立之婚姻關係
    現仍存在，自不因兩造於92年4 月16日再次結婚欠缺法定要
    件而受影響。從而原告以兩造於92年4 月16日再次結婚當時
    欠缺公開儀式及兩人以上證人為由，訴請法院確認兩造間之
    婚姻關係不成立，為無理由，應予駁回。
八、據上論結，原告之訴為無理由，依民事訴訟法第78條，判決
    如主文。
中    華    民    國    98    年    7    月    28    日
                  家事法庭法  官  陳章榮
以上正本係照原本作成。
如對本判決上訴，應於判決送達後20日向本院提出上訴狀。
中    華    民    國    98    年    7    月    28    日
                          書記官  張竣閔


司法院資訊處製作；財團法人民間司法改革基金會備份。
